【裁判字號】    98,交聲,1313
【裁判日期】    980609
【裁判案由】    聲明異議
【裁判全文】
臺灣高雄地方法院交通事件裁定        98年度交聲字第1313號
原處分機關  交通部公路總局高雄區監理所
異  議  人  甲○○
即受處分人
上列異議人即受處分人因聲明異議案件，對於交通部公路總局高
雄區監理所98年5 月7 日所為之處分（原處分：高監自裁字第80
-NO0000000號），聲明異議，本院裁定如下：
    主  文
原處分關於罰鍰逾新臺幣壹萬伍仟元部分撤銷。
前項撤銷部分，甲○○不罰。
    理  由
一、原處分意旨略以：異議人即受處分人甲○○於民國96年3 月
    25日晚上8 時43分許，酒後騎乘車牌號碼XRP-902 號重型機
    車，行經高雄縣鳳山市○○路與國泰路時，為警攔查測試酒
    精濃度值達每公升0.89毫克（超過規定標準每公升0.25毫克
    以上），經警舉發後，原處分機關依道路交通管理處罰條例
    第35條第1 項第1 款規定，裁處受處分人罰鍰新臺幣（下同
    ）45000 元，吊扣駕駛執照12個月，並施以道安講習等語。
二、聲明異議意旨略以：異議人前開酒駕違規案，業經檢察官於
    96年4 月18日為緩起訴處分，命異議人書立悔過書，向國庫
    支付30000 元，緩起訴期間為1 年。緩起訴期滿原處分機關
    又針對受處分人之酒駕行為裁處45000 之罰鍰，與「一事不
    二罰」之法理相違背，爰依法聲明異議等語（吊扣駕駛執照
    12個月及施以道安講習不在本件異議範圍）。
三、按汽車駕駛人，駕駛汽車經測試檢定有酒精濃度超過規定標
    準之情形者，處新臺幣15000 元以上60000 元以下罰鍰，並
    當場移置保管該汽車及吊扣其駕駛執照1 年；有第35條第1
    項規定之情形者，應接受道路交通安全講習，道路交通管理
    處罰條例第24條第1 項第2 款、35條第1 項第1 款分別定有
    明文。又按依行政罰法第26條之立法理由觀之，「一行為同
    時觸犯刑事法律及違反行政法上義務規定時，由於刑罰與行
    政罰同屬對不法行為之制裁，而刑罰之懲罰作用較強，故依
    刑事法律處罰，即足資警惕時，實無為一事二罰再處行政罰
    之必要。且刑事法律處罰，由法院依法定程序為之，較符合
    正當法律程序，應予優先適用。但罰鍰以外之沒入或其他種
    類行政罰，因兼具維護公共秩序之作用，為達行政目的，行
    政機關仍得併與裁處。」，故探究其立法目的，無非在處罰
    目的相同且處罰方式相同時，若依刑事法律處罰，即足資警
    惕時，實無為一事二罰再處行政罰之必要，但罰鍰以外之沒
    入或其他種類行政罰，因兼具維護公共秩序之作用，為達行
    政目的，行政機關仍得併予裁處。至於刑事訴訟法第253 條
    之1 所指之緩起訴處分，其中檢察官命被告為金錢給付部分
    ，並得為民事強制執行名義，受處分人因上開緩起訴處分而
    剝奪其財產權，主觀上前揭金錢給付義務亦具有強制性、懲
    罰性，雖不若易科罰金係以支付金錢作為自由刑之替代，惟
    經由緩起訴處分條件之履行使其免於遭檢察官發動起訴程序
    ，仍具有替代刑罰之效果，廣義而言，應屬前揭所稱之「實
    質刑事法律處罰」，而有行政罰法第26條第1 項「一事不二
    罰」規定之適用。又法務部95年5 月25日法律字第09507003
    93號函雖謂：行政罰法第26條第2 項所稱「不起訴處分」包
    括「緩起訴處分」在內等語，然「緩起訴」處分之最終雖使
    被告免於刑事訴追之效果，與「不起訴」處分之效果相同，
    然觀諸刑事訴訟法第253 條之1 第1 項係91年2 月8 日增訂
    ，行政罰法係94年2 月5 日公布，而制定在後的行政罰法第
    26條第2 項僅臚列「不起訴處分或無罪、免訴、不受理、不
    付審理之裁判確定者」，而未將「緩起訴處分」納入，應係
    立法者有意排除，而非法律漏洞，且緩起訴處分既非不能證
    明行為人之犯罪事實，且有支付一定金額之實質處罰，自與
    上開行政罰法第26條第2 項列舉之不起訴處分等情形迥然有
    別，仍無從遽為比擬而為相同之處置。如若不然，則刑事被
    告如經法院循審判程序判處罰金或得以易科罰金之拘役或有
    期徒刑，均得以援用行政法罰第26條第1 項之規定，免於處
    以行政秩序罰之雙重不利益；至於藉由緩起訴處分而節省司
    法資源者，在基於實質懲罰目的而其財產權遭受剝奪之餘，
    卻仍需繳納一定金額之行政罰鍰，其結果勢必降低刑事被告
    接受緩起訴處分之意願，而反噬緩起訴處分替代繁複刑事審
    判程序之制度性機能。準此以言，行政罰法第26條第2 項既
    未將緩起訴處分列舉其中，本於「例外規定從嚴解釋」之法
    理及前揭說明，自不能將條文中「不起訴處分」之範圍，擴
    及於性質顯不相同之「緩起訴處分」。
四、經查：
  (一)本件異議人明知酒後不得駕駛動力交通工具，仍於酒後駕駛
    車號XRP-902 重型機車，行經高雄縣鳳山市○○路與國泰路
    時，因呼氣中酒精濃度超過規定標準（經測得每公升0.89毫
    克），經員警攔檢發現上開違規事實而掣單舉發，受處分人
    並因上開酒駕案件同時違反刑事法律，業經移送臺灣高雄地
    方法院檢察署處理，經該署檢察官於96年4 月18日以96年度
    偵字第10410 號為緩起訴處分確定，其期間為1 年，異議人
    並應繳交30000 元給國庫，異議人已於96年5 月25日履行，
    緩起訴處分並於97年5 月26日期滿，原處分機關即交通部公
    路總局高雄區監理所於98年5 月7 日以受處分人違反道路交
    通管理處罰條例第35條第1 項第1 款、道路交通管理事件統
    一裁罰基準及處理細則第43條、第44條、第67條之規定為由
    ，裁處罰鍰45000 元，吊扣駕駛執照12個月及施以道安講習
    等情，為異議人所不爭執，並有臺灣高等法院被告前案記錄
    表、臺灣高雄地方法院檢察署96年度偵字第10410 號緩起訴
    處分書各1 份、收據1 紙、交通部公路總局高雄區監理所高
    監自裁字第80-NO0000000號號違反道路交通管理事件裁決書
    、高雄縣政府警察局高警交字第NO0000000 號舉發違反道路
    交通管理事件通知單各1 紙附卷可憑，應可認定。
  (二)依前揭說明，行政罰法第26條第2 項既未將緩起訴處分列舉
    其中，本於「例外規定從嚴解釋」之法理及前揭說明，自不
    能將條文中「不起訴處分」之範圍，擴及於性質顯不相同之
    「緩起訴處分」。據此，道路交通管理處罰條例第35條所規
    定之罰緩處罰，具有對於過去義務違反而為秩序罰之目的，
    與刑事制裁所欲達到保護交通安全之目的相同，則為達成相
    同之目的，處以較重之刑事制裁為已足，自不得重複處罰。
    故如緩起訴處分已為被告應履行支付一定金錢之命令，而已
    依懲罰作用較強之刑事法律制裁後，即不得再依行政法為相
    同性質之處罰。是本件檢察官所為對於異議人為緩起訴處分
    ，並命向國庫支付3 萬元，已產生實質刑罰之效果，而非不
    起訴處分甚明。是則，本件對於金錢裁罰部分，已依懲罰作
    用較強之刑事法律制裁後，本無再依行政法為相同處罰之必
    要，惟道路交通管理處罰條例第35條第8 項規定：「前項（
    指有酒精濃度超過規定標準而駕駛車輛等情形）汽車駕駛人
    ，經裁判確定處以罰金低於本條例第92條第3 項所訂最低罰
    鍰基準規定者，應依本條例裁決繳納不足最低罰鍰之部分」
    ，此一規定法理上係屬行政罰法第26條第1 項之特別規定，
    而如前所論命被告支付一定金額之緩起訴處分，既屬行政罰
    法第26條第1 項之「刑事法律處罰」，且為避免經法院裁判
    確定者，仍得裁決繳納，而經緩起訴確定者，反而不得裁決
    繳納差額之不公平現象，命被告支付一定金額之緩起訴處分
    ，亦應有該條之適用，乃屬當然。故本件受處分人酒後騎乘
    機車，經警員檢測其酒精濃度為每公升0.89毫克，依違反道
    路交通管理事件統一裁罰基準表所載，應裁處罰鍰45000 元
    ，然其同一行為，業經檢察官為緩起訴處分，並命受處分人
    向國庫支付30000 元，該緩起訴處分並於97年5 月26日期滿
    ，有如前述，則依上開道路交通管理處罰條例第35條第8 項
    規定，原處分機關就罰鍰部分仍得裁處15000 元。是受處分
    人尚須補繳不足最低罰鍰之部分即尚需補繳罰鍰15000 元，
    始為適法，原處分機關逕以受處分人酒精濃度超過規定標準
    ，對其裁處罰鍰45000 元，該處分罰鍰逾15000 元部分，自
    有未洽。
五、綜上，原處分機關前開罰鍰之行政裁罰，既有未洽，應由本
    院撤銷原處分中逾越罰鍰15000 元部分（15000 元部分仍應
    由異議人繳交），另由本院為受處分人不罰之諭知，以資適
    法。至原處分於罰鍰15000 元以內部分，於法並無不合，異
    議人此部分異議為無理由，應予駁回。
六、據上論結，應依道路交通案件處理辦法第19條、第20條前段
    ，裁定如主文。
中    華    民    國    98    年    6     月     9    日
                      交通法庭  法  官  顏銀秋
上正本證明與原本無誤。
如不服本裁定應於送達後5日內向本院提出抗告狀。
中    華    民    國    98    年    6     月     9    日
                                書記官  董明惠


司法院資訊處製作；財團法人民間司法改革基金會備份。
